---
title: "Correlation analysis"
subtitle: 'Denominación del caso de uso'
format: html
toc: true
toc-depth: 5
toc-location: left
number-sections: true
---

## Descripción del problema {.unnumbered}
### Contexto (incluido análisis de literatura) {.unnumbered}
### Pregunta de investigación {.unnumbered}

## 0 Configuración {.unnumbered}
```{r Configuracion}
#| message: false

## Configuración global
source(here::here('config', 'config.R'))

## Configuración del proceso
source(here::here('config', 'config_correlationAnalysis.R'))
```
## Ingesta
### Ingesta de conjuntos de datos ya creados
#### Conjuntos de datos de paquetes de R
```{r ingest data - base}
source(here::here('R', 'ingest', 'ingest_data_base.R'))
```

#### Ficheros de Microsoft Excel (`.xls`, `.xlsx`)
#### Ficheros de texto plano (`.csv`, `.tsv`, ...)
#### Otros ficheros (SPSS, Stata, Minitab, ...)

### Creación manual de conjuntos de datos
#### Concatenar - `c()`
#### Secuenciar - `seq()` y `:`
#### Repetir - `rep()`
#### Números aleatorios - Familia de funciones `r----`

### Métricas de calidad en la ingesta de datos

## Limpieza
### Técnicas de limpieza de datos
#### Codificación de caracteres
#### Valores espúreos (filas y columnas)
#### Valores erróneos
#### Valores faltantes
#### Tipo de variable incorrecto
#### *'Tidy-data'*. Estándar para unos datos limpios y ordenados
#### Formato corto y formato largo de los datos

### Técnicas de manipulación de datos
#### Selección de variables
#### Selección de observaciones
#### Eliminar filas o columnas
#### Identificar valores que cumplen una condición
#### Sustituir unos valores por otros
#### Ordenar valores dentro de una variable
#### Unir y separar subconjuntos de datos
#### Agregar filas y agregar columnas

### Métricas de calidad del dato en la fase de limpieza

## Análisis exploratorio de datos
### Herramientas para el análisis exploratorio de datos
#### Vistazo rápido
#### Técnicas de análisis exploratorio con una línea de código
#### Análisis estadístico
##### Estadística descriptiva univariante - Centralización, dispersión, asimetría, tipo de distribución
##### Estadística descriptiva bivariante - Correlación

### Métricas de calidad en la fase de EDA

## Transformación
### Herramientas de transformación
#### Aritmética - Operaciones matemáticas con variables
#### Funciones matemáticas
#### Transformación de variables lógicas
#### Transformación de variables numéricas y enteros
#### Transformación de variables categóricas
#### Transformación de factores
#### Transformación de fechas
#### Estandarización y normalización de variables
#### *'Dummificación'* de variables

### Documentación de la transformación - Libros de código
#### Por qué documentar la transformación de los datos
#### Herramientas para la documentación automática de la transformación

### Métricas de calidad asociada a la transformación de datos

## Análisis de datos
### Herramientas analíticas
#### Estadística inferencial
#### Regresión lineal simple
#### Técnicas predictivas
#### Técnicas de clasificación
#### Series temporales
#### Análisis geoespacial
#### Machine learning
#### Deep learning

### Métricas de calidad asociadas a la fase de análisis

## Gráficos y tablas
### Tipos de elementos destinados a la difusión de resultados
#### Tablas
#### Gráficos
##### Correlación - *Scatterplot*
```{r}
### Paso 1 - Crear el objeto ggplot2
  g <- ggplot2::ggplot(
    data = iris,
    mapping = ggplot2::aes(
      x = Petal.Length,
      y = Petal.Width,
      ### OPCIONAL - Se puede agrupar por los niveles de un factor
      color = Species
    )
  ) +

    ### Paso 2 - Añadir la geometría `ggplot2::geom_point()`
    ggplot2::geom_point() +

    ### Paso 3 - Personalizar las etiquetas de los ejes
    ggplot2::labs(
      title = 'Correlación entre la longitud y la anchura de pétalos',
      subtitle = 'Dataset `iris`. Estratificación por especie',
      x = 'Petal.Length',
      y = 'Petal.Width',
      color = 'Species'
    ) +

    ### Paso 4 - Añadir la estética `ggplot2::geom_smooth()`
    ggplot2::geom_smooth(
      method = 'rlm',
      alpha = 0.1,

      ### Paso 5 - Personalizar el color del intervalo de confianza
      ggplot2::aes(fill = Species)
    )

  g
```


#### Mapas

### Métricas de calidad en los elementos de difusión de resultados

## Informes
### Tipos de informes
#### Creación de informes estáticos (.pdf)
#### Creación de informes para web (.html)
#### Creación de páginas web interactivas (shiny)

### Métricas de calidad del dato asociados a los informes