---
subtitle: "Material y métodos"
author: Teodoro José Martínez Arán
editor: source
toc: true
toc-depth: 4
toc-location: right
toc-title: Tabla de contenidos
number-sections: true
number-offset: [1,1,1,1]
bibliography: grateful-refs.bib
---

# Subproceso 00 - Configuración del equipo {.unnumbered}

## Descripción del subproceso

Subproceso destinado a establecer una configuración de R y RStudio que garantice la reproductibilidad de los resultados, e instalar los paquetes de R necesarios para el análisis

Incluye las siguientes acciones:

-   00a - Definir una configuración de R y RStudio que garantice la reproductibilidad de los resultados
-   00b - Instalar los paquetes de R necesarios para el análisis

## Acciones del subproceso

### 00a. Definir una configuración de R y RStudio que garantice la reproductibilidad de los resultados

Para facilitar la reproductibilidad del análisis y la coherencia de los resultados obtenidos en distintos equipos, se han incorporado las siguientes opciones de configuración:

-   Establecer una semilla aleatoria para el análisis: `set.seed = 2024`
-   Impedir que los números grandes se muestren con notación científica: `scipen = 999`

```{r Configuracion}
#| code-fold: true

### 00a. Configuración de R y RStudio
#### Establecer una semilla aleatoria para el análisis
set.seed(2024)

#### Impedir que los números grandes se muestren con notación científica
options(scipen = 999)
```

### 00b. Instalar los paquetes de R necesarios para el análisis

::: {.callout-note title="Referencias de los paquetes utilizados en el análisis" collapse="true"}
Los paquetes utilizados en el análisis han sido: BiocManager v. 1.30.23 [@BiocManager], cluster v. 2.1.6 [@cluster], clustertend v. 1.7 [@clustertend], corrplot v. 0.92 [@corrplot2021], data.table v. 1.15.4 [@datatable], DataExplorer v. 0.8.3 [@DataExplorer], devtools v. 2.4.5 [@devtools], dlookr v. 0.6.3 [@dlookr], factoextra v. 1.0.7 [@factoextra], FeatureImpCluster v. 0.1.5 [@FeatureImpCluster], flexclust v. 1.4.2 [@flexclust2006a; @flexclust2006c; @flexclust2006d; @flexclust2010b; @flexclust2018e], flextable v. 0.9.6 [@flextable], fpc v. 2.2.12 [@fpc], GGally v. 2.2.1 [@GGally], ggrepel v. 0.9.5 [@ggrepel], ggside v. 0.3.1 [@ggside], ggstatsplot v. 0.12.4 [@ggstatsplot], here v. 1.0.1 [@here], Hmisc v. 5.1.3 [@Hmisc], kableExtra v. 1.4.0 [@kableExtra], mice v. 3.16.0 [@mice], moments v. 0.14.1 [@moments], naniar v. 1.1.0 [@naniar], NbClust v. 3.0.1 [@NbClust], performance v. 0.12.2 [@performance], psych v. 2.4.6.26 [@psych], rmarkdown v. 2.27 [@rmarkdown2018; @rmarkdown2020; @rmarkdown2024], SmartEDA v. 0.3.10 [@SmartEDA], summarytools v. 1.0.1 [@summarytools], tidyverse v. 2.0.0 [@tidyverse].
:::

Los paquetes de R necesarios para este análisis están recogidos en el objeto `paquetesNecesariosAnalisis`, y han sido los siguientes:

```{r}
#| code-fold: true

# Instalación de paquetes necesarios para el análisis
# Listado de paquetes a instalar

## Paquetes de CRAN
libsCran <- c(
  'arsenal',     # An Arsenal of 'R' Functions for Large-Scale Statistical Summaries
  'BiocManager', # Access the Bioconductor Project Package Repository
  'clustertend', # Check the Clustering Tendency
  'DataExplorer',# Automate Data Exploration and Treatment
  'data.table',  # Extension of 'data.frame'
  'devtools',    # Tools to Make Developing R Packages Easier
  'dlookr',      # Tools for Data Diagnosis, Exploration, Transformation
  'dplyr',       # A Grammar of Data Manipulation
  'factoextra',  # Extract and Visualize the Results of Multivariate Data Analyses
  'flexclust',   # Flexible Cluster Algorithms
  'flextable',   # Functions for Tabular Reporting
  'FeatureImpCluster', # Feature Importance for Partitional Clustering
  'fpc',         # Flexible Procedures for Clustering
  'GGally',      # Extension to 'ggplot2'
  'ggplot2',     # Create Elegant Data Visualisations Using the Grammar of Graphics
  'ggpubr',      # 'ggplot2' Based Publication Ready Plots
  'ggside',      # Side Grammar Graphics
  'ggrepel',     # Automatically Position Non-Overlapping Text Labels with 'ggplot2'
  'grateful',    # Facilitate Citation of R Packages
  'here',        # A Simpler Way to Find Your Files
  'kableExtra',  # Construct Complex Table with 'kable' and Pipe Syntax
  'mice',        # Multivariate Imputation by Chained Equations
  'moments',     # Moments, Cumulants, Skewness, Kurtosis and Related Tests
  'naniar',      # Data Structures, Summaries, and Visualisations for Missing Data
  'NbClust',     # Determining the Best Number of Clusters in a Data Set
  'plotly',      # Create Interactive Web Graphics via 'plotly.js'
  'psych',       # Procedures for Psychological, Psychometric, and Personality Research
  'rstantools',  # Tools for Developing R Packages Interfacing with 'Stan'
  'SmartEDA',    # Summarize and Explore the Data
  'summarytools',# Tools to Quickly and Neatly Summarize Data
  'tidycensus',  # Load US Census Boundary and Attribute Data as 'tidyverse' and 'sf'-Ready Data Frames
  'tidyr',       # Tidy Messy Data
  'tinytex',     # Helper Functions to Install and Maintain TeX Live
  'usmap',       # US Maps Including Alaska and Hawaii
  'usmapdata',   # Mapping Data for 'usmap' Package
  'utils'        # Various Programming Utilities
  )
  
## Paquetes de BioConductor
libsBioconductor <- c(
  'graph'
  )
  
## Paquetes en repositorios de Github
libsGitHub <- c(
  'tinytex'
  )
reposGitHub <- c(
  'rstudio/tinytex'
  )
paquetesGitHub <- data.frame(
  libsGitHub,
  reposGitHub
  )
  
# Identificación de los paquetes que ya están instalados
isInstalledLibCran   <- libsCran   %in% rownames(utils::installed.packages())
isInstalledLibGitHub <- libsGitHub %in% rownames(utils::installed.packages())
isInstalledLibBioConductor <-
  libsBioconductor %in% rownames(utils::installed.packages())
    
# Instalación de los paquetes faltantes
## Paquetes CRAN
if (any(isInstalledLibCran == F)) {
  utils::install.packages(libsCran[!isInstalledLibCran])
  }
  
## Paquetes Bioconductor
if (any(isInstalledLibBioConductor == F)) {
  BiocManager::install(libsBioconductor[!isInstalledLibBioConductor], ask = F)
  }
  
## Paquetes en repositorios GitHub
if (any(isInstalledLibGitHub == F)) {
  sapply(
    paquetesGitHub$reposGitHub[!isInstalledLibGitHub],
    devtools::install_github,
    upgrade = 'ask',
    build_manual = TRUE,
    build_vignettes = TRUE
    )
  }
 

## Elaboración de un data.frame con la lista de paquetes instalados
### Listado de paquetes gestionados
libs <- c(libsCran, libsBioconductor, libsGitHub) |> unique()
libs <- libs[order(libs)]
  
### Dataframe de paquetes
paquetes <- sapply(
  libs,
  utils::packageDescription,
  fields = c(
    'Package',
    'Title',
    'Version',
    'Author',
    'Description',
    'License',
    'URL',
    'BugReports',
    'Depends',
    'Imports',
    'Suggests',
    'Date/Publication'
    )
) |>
as.data.frame()
  
paquetesNecesariosAnalisis <- do.call(rbind.data.frame, paquetes)


## (OPCIONAL) - Muestra resultado en salida de quarto
### Eliminamos los saltos de carro que incluyen algunos títulos de paquetes '\n'
paquetesNecesariosAnalisis$Title <- gsub(
  pattern = "\n",
  replacement = " ",
  x = paquetesNecesariosAnalisis$Title
)

paquetesNecesariosAnalisis |> 
  dplyr::select(
    Title,
    Version
    ) |> 
  kableExtra::kable()

```

```{r}
#| code-fold: true
#| output: false

## (OPCIONAL) - Crear una bibliografía de los paquetes de R utilizados
grateful::cite_packages(
  out.dir = here::here('notebooks'),
  out.format = 'Rmd')

```

## Salidas del subproceso

-   El equipo queda correctamente configurado para reproducir los resultados del análisis
    -   Configuración de R estandarizada
    -   Paquetes de R necesarios instalados en el equipo
-   Se documentan los paquetes necesarios para el análisis
    -   Objeto `paquetesNecesariosAnalisis`

### Limpieza de objetos temporales del subproceso

```{r}
#| code-fold: true

## Limpieza
rm(list = c(
  'isInstalledLibCran',
  'isInstalledLibGitHub',
  'isInstalledLibBioConductor',
  'libs',
  'libsCran',
  'libsBioconductor',
  'libsGitHub',
  'reposGitHub',
  'paquetesGitHub',
  'paquetes'
  )
  )
```
